臺灣高等法院民事判決　　　　　　　　　100年度上字第438號
上　訴　人　詹錦松
被 上 訴人　曾敏華
上列當事人間請求返還借款事件，上訴人對於中華民國100年2月
25日臺灣臺北地方法院100年度訴字第462號第一審判決提起上訴
，本院於100年7月5日言詞辯論終結，判決如下：
    主  文
原判決關於命上訴人給付超過人民幣壹萬元本息及人民幣貳萬元
自民國九十九年三月十六日起至民國九十九年十二月五日止按週
年利率百分之五計算之利息部分，與該部分假執行之宣告，暨訴
訟費用之裁判均廢棄。
前開廢棄部分，被上訴人在第一審之訴及其假執行之聲請均駁回
。
其餘上訴駁回。
第一、二審訴訟費用由上訴人負擔百分之三，餘由被上訴人負擔
。
    事實及理由
一、被上訴人未於言詞辯論期日到場，核無民事訴訟法第386條
    各款所列之情形，爰依上訴人之聲請，為一造辯論之判決。
二、被上訴人未於本院審理中到場，據其於原審主張：上訴人於
    民國（下同）98年9月5日在大陸地區上海市以「在南非有人
    民幣（下同）1億元遭凍結」為由，向伊借款3萬元，復於同
    年月16日向伊借款30萬元。嗣為證明上開借貸關係存在，上
    訴人於99年3月4日書立借據一紙，載明借款3萬元於99年3月
    15日之前歸還，另承諾南非錢收回時，返還伊30萬元之旨。
    詎屆期上訴人未清償債務，經催告上訴人履行亦未獲置理。
    爰依消費借貸之法律關係，求為命上訴人應給付伊33萬元，
    及加計自99年3月16日起算法定遲延利息之判決等語（原審
    判決被上訴人全部勝訴，上訴人不服，提起上訴）。
三、上訴人則以：伊曾前往被上訴人設於大陸地區之鋼琴酒吧消
    費1萬2,000元，返台時再向被上訴人借款5,000元，合計1萬
    7,000元，加上利息後，伊同意返還借款3萬元予被上訴人。
    惟伊已於99年12月6日將相當於2萬元之新臺幣9萬3,160元匯
    入被上訴人指定之訴外人秦嘉琬帳戶，僅餘1萬元未還。伊
    未向被上訴人借用30萬元，實乃被上訴人擬向伊借貸該款項
    以償還積欠他人之債務，伊因無資力而未同意等語，資為抗
    辯。並於本院上訴聲明：(一)原判決廢棄。(二)被上訴人在第一
    審之訴及假執行之聲請均駁回。
四、按「稱消費借貸者，謂當事人一方移轉金錢或其他代替物之
    所有權於他方，而約定他方以種類、品質、數量相同之物返
    還之契約。當事人之一方對他方負金錢或其他代替物之給付
    義務而約定以之作為消費借貸之標的者，亦成立消費借貸。
    」民法第474條定有明文。是以消費借貸，因交付金錢之原
    因多端，除有金錢之交付外，尚須本於借貸之意思而為交付
    ，方克成立。倘當事人主張與他方有消費借貸關係存在者，
    自應就該借貸意思互相表示合致及借款業已交付之事實，均
    負舉證之責任，其僅證明有金錢之交付，未能證明借貸意思
    表示合致者，仍不能認為有該借貸關係存在。本件被上訴人
    主張上訴人於98年9月5日向伊借款3萬元，約定於99年3月15
    日清償之事實，已據提出借據為為證（原審支付命令卷第3
    頁），並為上訴人所不爭執，堪信此部分事實為真實。被上
    訴人另主張上訴人於98年9月16日向伊借款30萬元之事實，
    雖舉上開借據為證，然上訴人書立之借據全文為「茲向曾敏
    華小姐週轉人民幣萬元正言明在九十九年三月十五日之前
    歸還。恐口無憑，特立此據。※另承諾南非錢收回時，給予
    曾敏華小姐人民幣拾萬元正。此款屬利潤回收款。如無實
    現，願無條件接收（受）懲罰。」依其文義乃上訴人承諾於
    收回南非之錢後，給予被上訴人利潤30萬元，且被上訴人並
    無交付款項予上訴人。是兩造顯無達成借貸30萬元之意思合
    致，遑論被上訴人交付金錢予上訴人，而與消費借貸契約之
    要件不符，故被上訴人主張上訴人於98年9月16日向伊借款
    30萬元之事實，自非可採。
五、次按「借用人應於約定期限內，返還與借用物種類、品質、
    數量相同之物，未定返還期限者，借用人得隨時返還，貸與
    人亦得定一個月以上之相當期限，催告返還。」「給付有確
    定期限者，債務人自期限屆滿時起，負遲延責任。」「遲延
    之債務，以支付金錢為標的者，債權人得請求依法定利率計
    算之遲延利息。但約定利率較高者，仍從其約定利率。」「
    應付利息之債務，其利率未經約定，亦無法律可據者，週年
    利率為百分之五。」民法第478條、第229條第1項、第233條
    第1項、第203條分別定有明文。查上訴人向被上訴人借用3
    萬元，約定於99年3月15日清償，上訴人於清償期屆至時，
    未依約定償還借款3萬元，依上開規定，被上訴人得請求上
    訴人返還借款3萬元及自清償期翌日即99年3月16日起算之法
    定遲延利息。然上訴人抗辯依被上訴人指示匯款清償借款2
    萬元之事實，業據其提出99年12月6日匯出匯款聲請書（本
    院卷第15頁）為證，堪信上訴人於99年12月6日返還部分借
    款之事實為真正。是本件借款本金其中2萬元既因清償而消
    滅，被上訴人自僅得請求上訴人返還借款1萬元之本息，及
    借款2萬元自99年3月16日起至99年12月5日止之法定遲延利
    息。
六、綜上所述，被上訴人本於消費借貸之法律關係，請求上訴人
    給付33萬元，及自99年3月16日起至清償日止按年息5%計算
    之利息，於1萬元之本息部分與2萬元自99年3月16日起至99
    年12月5日止按年息5%計算之利息部分，為有理由，應予准
    許。逾此所為請求，為無理由，應予駁回。上開應准許部分
    ，被上訴人聲請宣告假執行，核無不合。至於被上訴人敗訴
    部分，其假執行之聲請失所附麗，應併予駁回。原審就超過
    上開應准許部分，為上訴人敗訴之判決，並為假執行之宣告
    ，自有未洽。上訴意旨就此部分指摘原判決不當，求予廢棄
    改判，為有理由。爰將原判決此部分予以廢棄，更為判決如
    主文第二項所示。至於上開應准許部分，原審判命上訴人給
    付，並為假執行之宣告，核無違誤，上訴意旨，就此部分，
    仍執陳詞，指摘原判決不當，求予廢棄，為無理由，應駁回
    其上訴。
七、本件事證已臻明確，兩造其餘攻擊防禦方法及未經援用之證
    據，經審酌後核與判決結果不生影響，爰不一一論述，附此
    敘明。
據上論結，本件上訴為一部有理由，一部無理由，依民事訴訟法
第463條、第385條第1項前段、第450條、第449條第1項、第79條
，判決如主文。
中    華    民    國   100    年    7     月    26    日
                    民事第十三庭
                        審判長法  官 蕭艿菁
                              法  官 楊絮雲
                              法  官 林麗玲
正本係照原本作成。
如不服本判決，應於收受送達後20日內向本院提出上訴書狀，其
未表明上訴理由者，應於提出上訴後20日內向本院補提理由書狀
（均須按他造當事人之人數附繕本）上訴時應提出委任律師或具
有律師資格之人之委任狀；委任有律師資格者，另應附具律師資
格證書及釋明委任人與受任人有民事訴訟法第466條之1第1項但
書或第2項（詳附註）所定關係之釋明文書影本。如委任律師提
起上訴者，應一併繳納上訴審裁判費。
中    華    民    國   100    年    7     月    27    日
                               書記官 陶美玲
附註：
民事訴訟法第466條之1（第1項、第2項）：
對於第二審判決上訴，上訴人應委任律師為訴訟代理人。但上訴
人或其他法定代理人具有律師資格者，不在此限。
上訴人之配偶、三親等內之血親、二親等內之姻親，或上訴人為
法人、中央或地方機關時，其所屬專任人員具有律師資格並經法
院認為適當者，亦得為第三審訴訟代理人。